【裁判字號】    99,簡上,73
【裁判日期】    991231
【裁判案由】    確認本票債權不存在
【裁判全文】
臺灣士林地方法院民事判決   99年度簡上字第73號
上  訴  人  蕭維仁
訴訟代理人  林信宏律師
被上訴人    財政部國有財產局臺灣北區辦事處（即吳朝育之遺
            產管理人）
法定代理人  陳文龍
訴訟代理人  龔維智律師
上列當事人間確認本票債權不存在事件，上訴人對於中華民國98
年9 月21日本院簡易庭97年度士簡字第1325號第一審判決提起上
訴，本院於民國99年12月21日言詞辯論終結，判決如下：
    主  文
上訴駁回。
第二審訴訟費用由上訴人負擔。
    事實及理由
一程序部分：本件原審原告吳朝育於民國98年7 月8 日死亡，繼
  承人皆拋棄繼承，未有親屬會議選任遺產管理人，經本院家事
  法庭於99年3 月2 日選任財政部國有財產局台灣北區辦事處為
  其遺產管理人，有本院家事庭99年3 月10日士院木家巧98年度
  司財管字第86、79、66號函及本院家事庭98年度司財管字第66
  、79、86號裁定影本附於原審卷可參（原審卷第301 、314 頁
  ）。原審復於99年4 月6 日裁定命財政部國有財產局台灣北區
  辦事處承受訴訟，是本件應列財政部國有財產局台灣北區辦事
  處為被上訴人，合先敘明。
二原審原告吳朝育於原審起訴主張，上訴人係訴外人簡坤堯利用
  之人頭，持原審主文所示之本票（以下簡稱系爭本票）向法院
  聲請本票強制執行之裁定。吳朝育並未向簡坤堯借款新台幣（
  下同）600 萬元，卻遭簡坤堯脅迫簽發系爭本票，訴外人簡坤
  堯對吳朝育就系爭本票無本票債權存在，不得對吳朝育主張本
  票債權存在。上訴人在本票到期日後始取得本票，且係惡意亦
  無對價取得系爭本票，亦不得向吳朝育主張票據債權存在。上
  訴人則抗辯上訴人之胞姐蕭豔紅是簡坤堯之女友，因胞姐之關
  係而借款予簡坤堯，金額約8 、9 百萬元，系爭本票是簡坤堯
  為清償伊積欠上訴人之借款而交付，時間是97年8 月上訴人聲
  請本票裁定的前1 、2 個月。上訴人在97年2 月25日至97年10
  月14日期間，均有匯款到簡坤堯太太楊麗君帳戶內，確實有借
  款給簡坤堯，並非無對價取得系爭本票。而吳朝育與簡坤堯的
  關係，上訴人並不清楚等語，資為抗辯。
三本件原審認上訴人取得系爭本票係在本票票載到期日之後，故
  僅有通常債權轉讓之效力，吳朝育得以對抗簡坤堯之事由對抗
  上訴人，而吳朝育有向簡坤堯借款600 萬元之事實並不能證明
  ，故系爭本票之原因關係不存在，對於吳朝育確認本票債權不
  存在之請求，判決吳朝育全部勝訴，確認系爭本票債權不存在
  。上訴人全部聲明不服，求為廢棄原判決，並駁回吳朝育在第
  一審之訴；被上訴人則求為判決駁回上訴。
四上訴人之上訴意旨略以：
  (一)吳朝育喜好酒色及賭博，經常豪賭輸贏數百萬元面不改色，
    雖有資產但缺乏現金使用，因此屢向簡坤堯借款，因而簽發
    系爭本票。系爭本票實係吳朝育自96年初即向簡坤堯陸續為
    小額借款，並簽發小額本票，累積借款至600 萬元，始開立
    系爭本票交付簡坤堯，以換回小額本票，吳朝育於起訴狀亦
    自承，其曾向簡坤堯借用數筆小額款項，簽發小額本票數張
    ，累積數筆小額款項後，再以大面額本票換取原交付小面額
    本票等情，此與簡坤堯在原審所證相符，且簡坤堯是自配偶
    楊麗君之帳戶提領現金或轉帳予吳朝育指定之人之方式借款
    吳朝育，此亦有簡坤堯配偶楊麗君之帳戶明細可證。吳朝育
    與簡坤堯亦經常合資簽賭職棒，並由簡坤堯代墊簽賭之賭金
    。97年2 月，吳朝育出售不動產予訴外人張春桂，所得之價
    金即支付345 萬0,323 元予簡坤堯。被上訴人償還上開借款
    後，又陸續向簡坤堯借貸且合資簽賭職棒。證人陳正平及李
    萬國均證述曾聽聞吳朝育提及向簡坤堯借款600 萬元等語，
    苟吳朝育未向簡坤堯借款，即無須於證人面前自陳積欠簡坤
    堯600 萬元之事實。原審不採陳正平之證詞，而為不利上訴
    人之認定，判決顯非適法。
  (二)簡坤堯與上訴人之姐蕭豔紅為男女朋友。因此之故簡坤堯屢
    次向上訴人借款，上訴人大部分皆以匯款方式交付，部分以
    現金支付。依據財政部台北市國稅局財產歸屬資料清單，上
    訴人經濟寬裕，足夠資力借款予簡坤堯。此亦經證人簡坤堯
    在原審證述如果系爭本票未能兌現，伊即欠上訴人8 、9 百
    萬元等語。上訴人於95年間陸續借款予簡坤堯，而上訴人97
    年2 月至97年5 月有陸續匯款至簡坤堯指定之帳戶即簡坤堯
    配偶楊麗君之帳戶高達611 萬元，上訴人於原審曾提出匯款
    紀錄，在上訴審亦提出楊麗君之存摺封面影本為證。是上訴
    人取得系爭本票並非無對價或不以相當之對價取得系爭本票
    ，並且為善意且無過失。退步言之，即使上訴人取得系爭支
    票係在票載到期日之後，然亦是基於債權讓與之受讓票據行
    為，是合法受讓行為。
  (三)綜上，上訴人合法受讓系爭本票，且吳朝育確實積欠簡坤堯
    600 萬元，上訴人亦借給簡坤堯8 、9 百萬元，系爭本票之
    債權存在，原判決判認系爭本票債權不存在違背論理法則及
    證據法則，請求廢棄原判決，駁回吳朝育在原審之起訴。
五本件之爭點
  (一)本件發票人吳朝育是否得執其與簡坤堯間之抗辯事由對抗上
    訴人？
  (二)本件發票人吳朝育如得執其與簡坤堯間之抗辯事由對抗上訴
    人，則被上訴人之原因抗辯是否成立（即吳朝育與簡坤堯間
    是否存在600 萬元之債務關係）？
六本院之判斷
  (一)按匯票依背書及交付而轉讓。無記名匯票得僅依交付轉讓之
    ；又按到期日後之背書，僅有通常債權轉讓之效力，票據法
    第30條第1 項、第41條第1 項前段定有明文。上開規定依據
    票據法第124 條於本票亦準用之。票據法第41條修正前之原
    條文容許匯票於到期後繼續流通，但期限亦極短促，實益有
    限，而增加法律事實之複雜性，易生糾紛。且執票人於票據
    到期後不即請求付款，而仍將票據流通，亦非事理之常。故
    酌加修正，以限制到期日後票據之流通性，此有票據法第41
    條修正理由可參。又票據之流通既包含背書及交付兩種，舉
    重以明輕，以背書方式在到期日後轉讓票據應受票據法第41
    條之限制，以交付之方式轉讓票據亦應同受票據法第41條之
    限制。再以票據法第41條之立法目的既在限制已屆到期日票
    據之流通性，以背書轉讓之情形需受票據法第41條之限制，
    即使以交付之方式在到期日後轉讓票據，亦應同受票據法第
    41 條 之限制，始能達票據法第41條之立法目的，故票載到
    期日後以交付而轉讓票據，亦應類推適用票據法第41條之規
    定。經查：系爭本票之票載到期日為97年2 月15日，有系爭
    本票影本附於原審卷可參。而簡坤堯係約於97年6 、7 月間
    將系爭本票交付上訴人乙節，除據證人簡坤堯於98年8 月5
    日證述明確（見原審卷第20頁），上訴人亦自承取得系爭本
    票的時間在本票裁定（法院裁准時間為97年8 月12日）前的
    一、二個月。準此，上訴人取得系爭本票應在票載到期日97
    年2 月15日以後。依上所述，上訴人在系爭本票到期日之後
    取得系爭本票，上訴人取得系爭本票僅具有通常債權之轉讓
    效力。
  (二)又期後背書，依票據法第41條規定，債務人得以對抗背書人
    之事由，轉而對抗被背書人，最高法院52年台上第949 號著
    有判例可參。上訴人取得系爭本票既在本票票載到期日之後
    ，類推適用票據法第41條規定，僅有通常債權轉讓之效力，
    即票據債務人得以其與執票人前手之原因關係，對抗執票人
    。吳朝育為系爭本票之票據債務人、上訴人為執票人，簡坤
    堯為上訴人之前手。準此，本件吳朝育即得以其與簡坤堯間
    之原因關係對抗上訴人。
  (三)再按票據乃文義證券及無因證券，票據上之權利義務悉依票
    上所載文義定之，與其基礎之原因關係各自獨立，票據上權
    利之行使不以其原因關係存在為前提。執票人行使票據上權
    利時，就其基礎之原因關係確係有效存在不負舉證責任。若
    票據債務人以自己與執票人間所存抗辯之事由對抗執票人，
    依票據法第十三條規定觀之固非法所不許，惟仍應先由票據
    債務人就該抗辯事由負舉證之責任。必待為票據基礎之原因
    關係確立後，法院就此項原因關係進行實體審理時，當事人
    於該原因關係是否有效成立或已否消滅等事項有所爭執，始
    適用各該法律關係之舉證責任分配原則，最高法院97年台簡
    上字第17號著有判例可參。本件系爭本票於吳朝育與簡坤堯
    間之原因關係為消費借貸乙節，業具證人簡坤堯到庭為證，
    上訴人亦不爭執。因此，系爭本票於吳朝育與簡坤堯間之原
    因關係應可確認為消費借貸法律關係。再依據上開所示，於
    進行調查吳朝育與簡坤堯間之消費借貸法律關係是否有效存
    在，應適用消費借貸法律關係之舉證責任分配。又按消費借
    貸，為要物契約，須以金錢或其他代替物之交付為構成要件
    ，如對於交付之事實有爭執，自應由主張已交付之貸與人負
    舉證責任，此觀民法第474 條之規定自明，最高法院79年台
    上第2722號亦著有判決可參。是本件吳朝育與簡坤堯間是否
    存在600 萬元之消費借貸關係，自應由主張已交付借款成立
    消費借貸法律關係之人負舉證責任，原應為簡坤堯，而簡坤
    堯將票據轉讓給上訴人，即應由上訴人負舉證責任。
  (四)上訴人主張吳朝育與簡坤堯間有600 萬元之借款云云。吳朝
    育則否認之。經查：
    1.上訴人之胞姐蕭豔紅是簡坤堯之女友，為上訴人所自承，
      蕭豔紅並且擔任上訴人在原審之訴訟代理人，亦有原審判
      決之當事人欄記載可參，且系爭本票由簡坤堯交付上訴人
      用以清償簡坤堯積欠上訴人之債務，故簡坤堯之證詞與其
      自身利益有重大之利害關係。準此，簡坤堯與上訴人間關
      係匪淺且證詞又與自身有利害關係，故難期待簡坤堯為公
      正客觀之證述，故簡坤堯之證述證明力薄弱，不能逕為採
      信作為有利上訴人之認定。
    2.又吳朝育雖於原審起訴之起訴狀內陳述曾經向簡坤堯有數
      筆小額借款，但否認金額高達600 萬元，有該起訴狀附於
      原審卷可參。上訴人雖提出簡坤堯配偶楊麗君之帳戶明細
      為證（本院卷53-57 頁）。然上開明細表內雖有提領現金
      及匯款不明訴外人之紀錄，惟此皆不能證明該提款紀錄所
      提之現金是交付吳朝育，匯款之對象係吳朝育所指定之人
      。是上訴人所提出之匯款紀錄不能證明簡坤堯有交付借款
      予被上訴人高達600 萬元之事實。
    3.又97年2 月1 日吳朝育與簡坤堯一同至證人陳正平代書委
      託出售吳朝育所有之門牌號碼為台北市○○路226 巷5 弄
      7 之1 號3 樓房地，請陳正平計算出售之成本，吳朝育要
      求出售之價格扣除本金及還款簡坤堯後必需可以取回50萬
      元，故委託價格為650 萬元，吳朝育並簽下系爭本票交付
      簡坤堯。上房地出售後由簡坤堯取得345 萬0, 323元，吳
      朝育則取回50萬元之事實，業據證人陳正平於原審證述無
      訛（原審卷第138-143 頁）。且簡坤堯亦在原審陳稱，吳
      朝育要賣房子跟伊處理債務，賣房子的錢是要還伊的（原
      審98年7 月31日言詞辯論筆錄，原審卷第133 、134 頁）
      。是吳朝育出售上開房地係為與簡坤堯解決債務，且在該
      日簽發系爭本票原係擔保吳朝育在97年2 月1 日前向簡坤
      堯所借之款項等情，應堪認定。惟以本票擔保借款，本票
      之金額並未必即等同借款金額，通常亦包含遲延還款之借
      款之利息等等。吳朝育否認向簡坤堯借款金額高達600 萬
      元，而簡坤堯在原審亦自承借款時先扣利息、利息包括二
      分、三分等語（原審卷135 頁）。既然借款時預扣利息，
      且利息高達二分、三分，預扣之部分即未交付款項，不能
      認為是借款，簡坤堯卻將之全部計為借款，要求簽發系爭
      本票，亦可徵吳朝育向簡坤堯借款應未達600 萬元。至於
      證人陳平正於原審證述吳朝育在簽完本票後曾提及欠簡坤
      堯600 萬元云云。但吳朝育究竟在何情況下向陳正平提及
      欠款之事並不明，且證人同時亦證述，其不清楚吳朝育與
      簡坤堯間之債權債務關係（原審卷第142 頁），故吳朝育
      在簽發系爭本票時是否確實積欠簡坤堯600 萬元乙節，尚
      難以陳正平上開證述逕為認定。且吳朝育既在簡坤堯的要
      求下簽下600 萬元之系爭本票，吳朝育提及欠簡坤堯600
      萬元亦可能指的是此本票600 萬之票據而言，而非實際指
      簡坤堯曾經交付吳朝育600 萬元借款。且被上訴人及簡坤
      堯亦無法提出其他證據以證明簡坤堯在吳朝育簽發系爭本
      票時已交付吳朝育600 萬元借款。故簡坤堯與吳朝育在簽
      發本票時之借款金額，究竟為何，於本案無法確認，但借
      款金額並未高達600 萬元乙節應可認定。
    4.又簡坤堯既要求吳朝育出售房地以清償其債務，吳朝育亦
      同意，二人因而一同至代書陳正平處委託出售上開房地，
      並要求價格必須讓吳朝育可以取回50萬元。依據上情所示
      ，苟簡坤堯之債權未能完全獲償，應無讓吳朝育取回50萬
      元之理。且出售價格之設定即是以扣除出售成本、簡坤堯
      債權及吳朝育取回50萬元為前提。因此，吳朝育在97年2
      月1 日前向簡坤堯所借之款項，在出售上開房地由簡坤堯
      取回款項抵償借款，應認吳朝育在97年2 月1 日前向簡坤
      堯所借之款項已全部清償，並尚剩餘50萬元由吳朝育取回
      。
    5.上訴人續辯稱在吳朝育清償了345 萬0,323 元之後，吳朝
      育未將系爭本票取回之原因係吳朝育在97年3 月10日至97
      年4 月14日繼續向簡坤堯借款，並舉證人簡坤堯、李萬國
      及楊麗君帳戶內之匯款及提款明細為證。然查：
      (1)簡坤堯之證詞證明力薄弱並無可採，已如上述。且簡坤
        堯稱吳朝育所欠之600 萬元，在吳朝育出售房屋交付
        3,45萬0,323 元後並未全部清償云云。苟為如此，吳朝
        育前債未清，又要向簡坤堯借款，簡坤堯是否同意出借
        ，實啟人疑竇。先不論證人李萬國之證詞可信度為何，
        證人李萬國在本院審理時證稱，因為簡坤堯要求再開支
        票，吳朝育不同意，簡坤堯生氣離開等語，此亦與上訴
        人辯稱，簡坤堯同意吳朝育於清償345 萬0,323 元後，
        不需另開支票，繼續以系爭本票擔保，借款予吳朝育等
        情不符。
      (2)簡坤堯於原審對於吳朝育出售房屋清償345 萬0,323 元
        後，又再度借款予吳朝育乙節陳稱（法官問在開六百萬
        本票當天以後，吳朝育有再跟你借錢？）：「吳朝育直
        接叫阿華來跟我拿，拿了三百多萬元，那個人我不認識
        ，吳朝育也在場」云云（原審卷第144 頁背面）。但上
        訴人於本院提出之楊麗君帳戶明細表中上訴人標示螢光
        筆主張97年2 月1 日之後，簡坤堯借款予吳朝育之資金
        流向係：97年3 月10日跨行轉帳136 萬元、97年3 月12
        日跨行轉帳80萬元、97年3 月17日ATM 轉帳13萬元、97
        年3 月24日跨行轉帳100 萬0,01 5元、97年4 月14日提
        領現金30萬元，有該明細表在卷可參（本院卷第57頁）
        。上開明細表之往來並不能證明款項係交付吳朝育，且
        此款項之交易方式亦與簡坤堯在原審稱是吳朝育直接叫
        阿華來拿云云不同。顯見，上開往來明細及簡坤堯之證
        述皆不能證明吳朝育出售房屋清償簡坤堯345 萬0,323
        ，有再向簡坤堯借款之情。是上訴人辯稱吳朝育向簡坤
        堯清償345 萬0,323 後，再向簡坤堯借款云云，亦無可
        採。
    6.李萬國是上訴人聲請，由簡坤堯通知李萬國前來作證，為
      李萬國所自承（本院卷87頁背面）。李萬國是否與吳朝育
      、簡坤堯等人為酒友乙節，並無證據可證。且吳朝育已死
      亡，李萬國稱其與吳朝育間之對話，並無其他證據佐證李
      萬國所述為真。又吳朝育與簡坤堯之借款與李萬國毫無關
      係，李萬國亦未親見吳朝育與簡坤堯間之借款、還款之事
      實，對於吳朝育向簡坤堯借款之待證事實並無法澄清。又
      吳朝育與簡坤堯如要對帳，是否會在李萬國面前，亦有可
      疑。況李萬國陳稱當時是有喝酒但喝多少酒並不清楚，沒
      有醉等語。顯見，李萬國證述之內容是在飲酒狀態時之記
      憶，又不知飲酒至何程度，故李萬國在有飲酒狀態之意識
      下所聽聞之內容是否正確，並非無疑。何況喝酒中所聽聞
      內容，在事過2 年後，依所剩之記憶而為之證述，更難以
      期待證述之正確性。李萬國於法庭上所為之證述究竟是本
      於自己真實記憶或是他人以引導之方式提醒而誤為自己之
      記憶，亦有可能。是證人李萬國之證詞，證據力明顯薄弱
      ，是否可採，已非無疑。再查，證人李萬國到庭為證時，
      受命法官詢問，吳朝育與簡坤堯間的事情證人是否清楚，
      李萬國證稱其曾在麵攤與吳朝育、簡坤堯喝酒時看見吳朝
      育向簡坤堯借錢，但借多少不知道，97年吳朝育曾經還過
      300 多萬元，喝酒時聽到他們在會帳，吳朝育又要向簡坤
      堯借款，吳朝育稱尚有票在簡坤堯處，不必再開票，後來
      簡坤堯生氣就走了云云。又受命法官詢問證人李萬國何時
      聽到吳朝育及簡坤堯會帳過程，李萬國則證稱，其在二年
      多前之端午節與吳朝育、簡坤堯喝酒時聽見吳朝育、簡坤
      堯二人會帳，吳朝育尚欠簡坤堯600 多萬元云云。依據上
      開證人所述，吳朝育在清償345 萬0,323 元後，欲再向簡
      坤堯借款，因吳朝育不願再開立支票擔保，簡坤堯即不願
      再借款而離去，何以吳朝育與簡坤堯會帳，最後會帳結果
      吳朝育仍積欠簡坤堯600 多萬元？證人李萬國上開所證，
      顯然前後矛盾，所言不實，不足以採信。
  (六)綜上所陳，吳朝育在上訴人取得系爭本票時，尚積欠簡坤堯
    600 萬元之債務之情，無法證明存在，故系爭本票之原因債
    權即難認存在，吳朝育提出原因關係之抗辯，應為可採，故
    系爭本票在簡坤堯執有時，因吳朝育之原因關係抗辯成立，
    簡坤堯無請求兌現系爭本票之權利，簡坤堯於到期日後再將
    系爭本票轉讓上訴人，僅具通常債權轉讓之效力，被上訴人
    得以對抗簡坤堯之事由亦得對抗上訴人，故上訴人亦無請求
    兌現系爭本票之權利。準此，吳朝育於原審對上訴人起訴請
    求確認系爭本票債權不存在，為有理由，應予准許。原審就
    此為吳朝育勝訴之判決，核無不合，上訴論旨指摘原判決不
    當，求予廢棄，為無理由，應予駁回。
六本件事證已臻明確，其餘兩造主張、陳述暨所提之證據，經審
  酌均與本院前揭判斷不生影響，爰不一一詳予論述，附此敘明
  。
七據上論結，本件上訴為無理由，依民事訴訟法第436 條之1第3
  項、第449 條第1 項、第78條，判決如主文。
中    華    民    國    99    年    12    月    31    日
                  民事第一庭  審判長法  官  俞慧君
                                    法  官  孫曉青
                                    法  官  黃珮禎
以上正本證明與原本無異。
如不服本判決，僅得於收受本判決正本送達後20日內，以適用法
規顯有錯誤為理由時，向本院提出上訴狀（須按他造當事人之人
數附繕本），經本院許可後方得上訴最高法院。上訴時應提出委
任律師或具有律師資格之人之委任狀；委任有律師資格者，另應
附具律師資格證書及釋明委任人與受任人有民事訴訟法第466 條
之1 第1 項但書或第2 項所定關係之釋明文書影本。若委任律師
提起上訴者，應一併繳納上訴審裁判費，否則本院得不命補正逕
行駁回上訴。
中    華    民    國   100    年    1     月     5    日
                                    書記官  蔡東晏

司法院資訊處製作；財團法人民間司法改革基金會備份。
